【裁判字號】    92,重訴,936
【裁判日期】    921008
【裁判案由】    清償借款
【裁判全文】
臺灣臺北地方法院民事判決        九十二年度重訴字第九三六號
    原      告    華南商業銀行股份有限公司
    法定代理人    戊○○
    訴訟代理人    甲○○
    被      告    進暘實業有限公司
    兼法定代理人  丙○○
    被      告    乙○○
                  丁○○
    右  一  人
    訴訟代理人    洪銘徽律師
右當事人間請求清償借款事件，本院於中華民國九十二年九月二十四日言詞辯論終結
，判決如下：
    主      文
被告應連帶給付原告新臺幣仟捌佰肆拾萬壹仟捌佰肆拾玖元，及如附表壹所示之利
息、違約金。
原告其餘之訴駁回。
訴訟費用由被告連帶負擔。
本判決原告勝訴部分於原告以新臺幣壹仟貳佰捌拾萬壹仟元為被告供擔保後，得假執
行；但被告丁○○如以新臺幣仟捌佰肆拾萬壹仟捌佰肆拾玖元為原告預供擔保後，
得免為假執行。
原告其餘假執行之聲請駁回。
    事      實
甲、原告方面：
  一、聲明：
    (一)被告應連帶給付原告新臺幣（下同）三千八百四十萬一千八百四十九元，及如
      附表貳所示之利息、違約金。
    (二)願供擔保請求宣告假執行。
  二、陳述：
    (一)被告乙○○、丁○○、丙○○於民國八十七年十二月十七日與原告簽立保證書
      ，連帶保證被告進暘實業有限公司（以下簡稱進暘公司）對原告現在（包括過
      去所負現在尚未清償）及將來所負之借款、票據、透支、墊款、保證、損害賠
      償等及其他一切債務以六千八百四十萬元為限額（含本金及其利息、遲延利息
      、違約金、損害賠償及其他從屬於主債務之負擔），負連帶清償之責任。
    (二)被告進暘公司於如附表所示之借款日邀同被告乙○○、丁○○、丙○○為連
      帶保證人，向原告借款金額、借款期間、約定利息、清償方式均如附表所示
      ，如未按期清償本金，債務視為全部到期，逾期清償在六個月以內者，按上開
      利率百分之十，超過六個月者，則按上開利率百分之二十計付違約金。詎被告
      於如附表貳編號三至十一所示利息計算期間之起算日起即未依約清償，尚欠原
      告如附表貳編號三至十一所示之本金、利息及違約金，為此依消費借貸、連帶
      保證之法律關係提起本件訴訟。
    (三)被告進暘公司為便於現在及將來在國內採購原料或物資需要，於九十年八月十
      四日邀同被告乙○○、丁○○、丙○○為連帶保證人，概括委請原告以五百萬
      元為限，循環開發國內信用狀，並簽訂委任開發國內信用狀契約，約定被告向
      原告申請開發信用狀時，應填具開發國內不可撤銷信用狀申請書，並檢附其他
      有關文件逐筆申請，經原告審核認可後，始予受理；原告所墊付各筆即期信用
      狀款項及買方付息遠期信用狀款項，其墊款利息自墊付日起，按被告與原告逐
      筆議定後，填載於開狀申請書上之約定利率計付，被告遲延清償時，其遲延利
      息自約定清償日起按上開墊款利率計付，被告未依約於賣方付息遠期信用狀下
      匯款到期日前，繳付承兌票款以供原告備付，而由原告墊款兌付時，被告應立
      即清償原告所墊付之款項，並自原告墊付日起，按墊付時原告新臺幣基本放款
      利率加碼年息百分之二點五計付遲延利息，並隨原告新臺幣基本放款利率調整
      而調整，被告遲延清償原告墊款本息時，自約定清償日起，逾期在六個月以內
      者，按遲延利率之一○％加計逾期違約金，逾期超過六個月部分，按遲延利率
      之二○％加計逾期違約金。被告進暘公司並依前揭約定自九十年八月十五日、
      八月二十一日起陸續向原告申請開發國內不可撤銷信用狀申請書，並辦理結匯
      ，分別於九十一年一月二十四日、一月二十日起屆清償期，詎經原告催討均未
      獲清償，共積欠如附表貳編號一、二所示之本金、利息及違約金，為此依委任
      開發國內信用狀契約及連帶保證之法律關係提起本件訴訟。
    (四)附表貳編號一至九所示之本金分別於九十一年八月二十八日至九十二年一月十
      五日止屆清償期，編號十、十一亦已分別於九十二年七月五日、六日到期，均
      未獲還款，原告依授信約定書第五條第一款之約定，無須事先通知被告，即可
      請求被告償還。
    (五)原告所提出有關被告簽訂之保證書、授信約定書及借據等，其上之印文皆屬相
      同，被告丁○○復對保證書及授信約定書之真正不爭執，該保證書之保證責任
      與借據上之保證責任彼此獨立，且互不影響，是依被告簽訂之保證書上所載：
      「‧‧‧對貴行（即原告）現在（包括過去所負現在尚未清償）及將來所負之
      借款、票據、透支、墊款、保證、損害賠償等及其他一切債務‧‧‧，保證人
      願與主債務人負連帶清償之責任。」，其自應與其他被告負連帶清償責任。又
      附表貳編號三至十一屬原借款期限屆至後而延期，雖被告丁○○辦理借款延期
      時提出之新借款契據上之印文，與被告簽訂授信約定書留存印鑑式樣不同，然
      該授信約定書並無「若非原留存印鑑，即不生效力。」之約定，且被告丁○○
      係被告進暘公司法定代理人丙○○之胞弟，對債務延期已知悉，不容被告丁○○臨訟否認。
  三、證據：提出保證書、委任開發國內信用狀契約、新台幣基本放款利率明細表各
      一件、借據暨放款部分本金、利息收回記錄各九紙、開發國內不可撤銷信用狀
      申請書、匯票承兌／付款申請書、不可撤銷信用狀、匯票承兌／付款記錄、貸
      款本息攤還表、增補契約各二件、授信約定書四件，並聲請鑑定保證書、授信
      約定書上原本上「丁○○」之印文與借據、委任開發國內信用狀契約原本上「
      丁○○」之印文是否相符。
乙、被告方面：
  一、被告進暘公司部分：未於最後言詞辯論期日到場，惟據其於前言詞辯論期日到
      場所為陳述，對原告之請求沒有意見。
  二、被告丙○○部分：未於最後言詞辯論期日到場，惟據其於前言詞辯論期日到場
      所為陳述，對原告之請求沒有意見，惟原告應先對主債務人求償，不足的部分
      始得向被告個人求償。
  三、被告乙○○部分：未於言詞辯論期日到場，亦未提出準備書狀作何聲明或陳述
      。
  四、被告丁○○部分：
    (一)聲明：
      1.原告之訴暨假執行之聲請均駁回。
      2.如受不利判決，願供擔保請求宣告免為假執行。
    (二)陳述：
      1.原告所提出之有關借據，其上連帶保證人丁○○之記載，均非被告之筆跡，
        其上之印文亦與保證書上之印文不符，被告否認之。況依原告所提出之借據
        ，本件顯屬原借款期限屆至後而延期，並非新借貸之債務，依民法第七百五
        十五條規定，其既未得被告同意，被告自無須負責。
      2.原告固援引授信約定書第五條第一款之約定主張本件債務視同全部到期，惟
        依原告所提出放款部分本金、利息收回記錄，其本息收回欄內均有利息之記
        載，而無本金之記載，自無前揭約定之適用。再者，本件主債務人進暘公司
        頂多只是未依約繳息，依授信約定書第六條之約定，原告應先行通知或催告
        後，才有視為全部到期之問題，原告並無履行前揭約定，其主張全部到期及
        附表貳所列利息計算期間、違約金計算期間及利率即有誤會。
    理      由
甲、程序方面：
  一、按當事人得以合意定第一審管轄法院。但以關於由一定法律關係而生之訴訟為
      限。前項合意，應以文書證之，民事訴訟法第二十四條定有明文。本件原告向
      本院對被告提起清償借款之訴訟，本院固非被告進暘公司主事務所或主營業所
      所在地、被告乙○○、丁○○、丙○○住所地之法院，然依兩造所簽訂之保證
      書第七條、授信約定書第十五條之約定，兩造就被告對於原告所負之各宗債務
      ，合意以本院為第一審管轄法院，是揆諸首揭規定，本院就本件清償借款之訴
      訟自有管轄權，合先敘明。
  二、本件被告進暘公司、乙○○、丙○○未於最後言詞辯論期日到場，核無民事訴
      訟法第三百八十六條所列各款情形，爰依原告之聲請，由其一造辯論而為判決
      。
乙、實體方面：
  一、原告起訴主張被告乙○○、丁○○、丙○○於八十七年十二月十七日與原告簽
      立保證書，連帶保證被告進暘公司對原告現在（包括過去所負現在尚未清償）
      及將來所負之借款、票據、透支、墊款、保證、損害賠償等及其他一切債務以
      六千八百四十萬元為限額（含本金及其利息、遲延利息、違約金、損害賠償及
      其他從屬於主債務之負擔），負連帶清償之責任。嗣被告進暘公司於如附表
      所示之借款日邀同被告乙○○、丁○○、丙○○為連帶保證人，向原告借款金
      額、借款期間、約定利息、清償方式均如附表所示，如未按期清償本金，債
      務視為全部到期，逾期清償在六個月以內者，按上開利率百分之十，超過六個
      月者，則按上開利率百分之二十計付違約金。及被告進暘公司為便於現在及將
      來在國內採購原料或物資需要，於九十年八月十四日邀同被告乙○○、丁○○
      、丙○○為連帶保證人，概括委請原告以五百萬元為限，循環開發國內信用狀
      ，並簽訂委任開發國內信用狀契約，被告進暘公司並依前揭約定自九十年八月
      十五日、八月二十一日起陸續向原告申請開發國內不可撤銷信用狀申請書，並
      辦理結匯，分別於九十一年一月二十四日、一月二十日起屆清償期。詎被告於
      如附表貳所示利息計算期間之起算日起即未依約清償前揭借款，亦未清償前揭
      墊款，尚欠原告如附表壹所示之本金、利息及違約金，為此依消費借貸及委任
      開發國內信用狀契約、連帶保證之法律關係提起本件訴訟等語。被告丙○○以
      原告應先對主債務人求償；被告丁○○則否認原告所提出之有關借據上連帶保
      證人丁○○之記載為真正，及本件顯屬原借款期限屆至後而延期，並非新借貸
      之債務，依民法第七百五十五條規定，其既未得被告同意，被告自無須負責；
      況原告未依授信約定書第六條之約定應先行通知或催告，其主張全部到期及附
      表貳所列利息計算期間、違約金計算期間及利率即有誤會等語，資為抗辯。
  二、原告主張之事實，業據其提出與所述相符之保證書、委任開發國內信用狀契約
      、新台幣基本放款利率明細表各一件、借據暨放款部分本金、利息收回記錄各
      九紙、開發國內不可撤銷信用狀申請書、匯票承兌／付款申請書、不可撤銷信
      用狀、匯票承兌／付款記錄、貸款本息攤還表、增補契約各二件、授信約定書
      四件為證，復為被告進暘公司、丙○○所不爭執，被告丁○○除否認有同意延
      期清償、委任原告開發國內信用狀及債務已全部到期外，對其餘之事實並不爭
      執，被告乙○○則經合法通知，既未於言詞辯論期日到場爭執，復未提出書狀
      答辯以供本院斟酌，自應認原告此部分之主張為真實。
  三、按保證人與債權人約定就債權人與主債務人間所生一定債之關係範圍內之不特
      定債務，預定最高限額，由保證人保證之契約，學說上稱為最高限額保證。此
      種保證契約如定有期間，在該期間內所生約定範圍內之債務，不逾最高限額者
      ，均為保證契約效力所及；如未定期間，保證契約在未經保證人依民法第七百
      五十四條規定終止或有其他消滅原因以前，所生約定範圍內之債務，亦同。故
      在該保證契約有效期間內，已發生約定範圍內之債務，縱因清償或其他事由而
      減少或消滅，該保證契約依然有效，嗣後所生約定範圍內之債務，於不逾最高
      限額者，債權人仍得請求保證人履行保證責任，最高法院七十七年台上字第九
      四三號判例可資參照。又民法第七百五十五條固規定就定有期限之債務為保證
      者，如債權人允許主債務人延期清償時，保證人除對於其延期已為同意外，不
      負保證責任。然未定期間之最高限額保證契約，在保證人依民法第七百五十四
      條規定終止或有其他消滅原因以前，所生約定範圍內之債務，不逾最高限額者
      ，均為保證契約效力所及。故在該保證契約有效期間內，所發生約定範圍內之
      債務，如債權人允許主債務人延期清償，而所延展之清償期仍在保證契約有效
      期間內者，保證人自不得援引前揭法條主張不負保證責任（最高法院九十一年
      度台上字第一五八五號、九十二年度台上字第一四七二號判決參照）。查本件
      被告乙○○、丁○○、丙○○於八十七年十二月十七日與原告簽立保證書，連
      帶保證被告進暘公司對原告現在（包括過去所負現在尚未清償）及將來所負之
      借款、票據、透支、墊款、保證、損害賠償等及其他一切債務以六千八百四十
      萬元為限額（含本金及其利息、遲延利息、違約金、損害賠償及其他從屬於主
      債務之負擔），負連帶清償之責任之事實，為兩造所不爭執，已如前述，並未
      約定該保證契約之期間，核其性質屬未定期限之最高限額保證契約，被告乙○○、丁○○、丙○○自應就該最高限額內被告進暘公司連續發生之借款、票據
      、透支、墊款、保證、損害賠償等及其他一切債務負連帶保證責任。被告丁○○固辯稱原告所提出之有關借據及委任開發國內信用狀契約上連帶保證人丁○○之記載並非真正，及本件顯屬原借款期限屆至後而延期，並非新借貸之債務
      ，依民法第七百五十五條規定，其既未得其同意，其自無須負責云云。然被告
      丁○○已自承保證書及授信約定書上連帶保證人欄內其簽名及印文皆為真正，
      原告對於如附表壹編號一至九係屬原借款期限屆至後而延期之債務乙節亦不否
      認，縱原告所提出同意延期清償之借據及委任開發國內信用狀契約書上連帶保
      證人欄內丁○○之印文並非真正，亦不因此免除被告丁○○依前揭未定期限之
      最高限額保證契約應負之保證責任，被告丁○○此部分之辯解，即無足採。
  四、次按借用人應於約定期限內，返還與所借用物種類、品質、數量相同之物。又
      稱保證者，謂當事人約定，一方於他方之債務人不履行債務時，由其代負履行
      責任之契約；又保證債務，除契約另有訂定外，包含主債務之利息、違約金、
      損害賠償及其他從屬於主債務之負擔；另連帶債務之債權人，得對債務人中之
      一人或數人或全體同時或先後請求全部或一部之給付；民法第四百七十八條、
      第七百三十九條、第七百四十條、第二百七十三條第一項分別定有明文。且原
      告所墊付各筆即期信用狀款項及買方付息遠期信用狀款項，其墊款利息自墊付
      日起，按被告與原告逐筆議定後，填載於開狀申請書上之約定利率計付，被告
      遲延清償時，其遲延利息自約定清償日起按上開墊款利率計付，被告未依約於
      賣方付息遠期信用狀下匯款到期日前，繳付承兌票款以供原告備付，而由原告
      墊款兌付時，被告應立即清償原告所墊付之款項，並自原告墊付日起，按墊付
      時原告新臺幣基本放款利率加碼年息百分之二點五計付遲延利息，並隨原告新
      臺幣基本放款利率調整而調整，被告遲延清償原告墊款本息時，自約定清償日
      起，逾期在六個月以內者，按遲延利率之一○％加計逾期違約金，逾期超過六
      個月部分，按遲延利率之二○％加計逾期違約金，於原告與被告進暘公司、乙○○、丙○○均不爭執之委任開發國內信用狀契約書第六條、第七條、第八條
      已有約定。查被告進暘公司向原告借款，分別於如附表壹編號一至九所示利息
      起算日起即未依約清償前揭借款利息，屆期亦未清償本金，及向原告申請開發
      信用狀並辦理結匯，均屆清償期未獲清償如附表壹編號十、十一所示之本金、
      利息及違約金，已如前述，被告乙○○、丁○○、丙○○既為被告進暘公司之
      連帶保證人，自應與主債務人進暘公司負連帶清償責任，不得主張民法第七百
      四十五條規定之先訴抗辯權，被告丙○○辯稱原告應先對主債務人進暘公司求
      償，不足的部分始得向伊個人求償云云，即屬無據。至被告丁○○辯稱原告未
      依授信約定書第六條之約定應先行通知或催告，本件債務並未全部到期云云，
      惟其對於本件如附表壹編號一至七、十及十一所示各筆借款、墊款於起訴時、
      編號八、九所示之各筆借款於言詞辯論終結時均已屆清償未獲清償之事實並不
      否認，是其此部分所辯亦不足採。
  五、又被告進暘公司分別於自如附表壹所示利息起算日起即未依約清償前揭借款利
      息，屆期亦未清償本金、墊款，有原告所提出之借據暨放款部分本金、利息收
      回記錄各九紙、匯票承兌／付款申請書、貸款本息攤還表各二件，是原告之基
      本放款利率已分別於九十一年七月四日、九十一年十一月十五日、九十二年七
      月變動為年息百分之七點四三五、七點三一○、七點○三五，本件借款及墊款
      利率已分別調整為七點七三五、五點四、五點二七五、五，亦有原告所提出借
      據、新台幣基本放款利率明細表在卷可稽，從而，原告依消費借貸、委任開發
      國內信用狀契約書及連帶保證契約請求被告連帶給付如主文第一項所示之借款
      及墊款、利息、違約金，即無不合，應予准許。至其逾此範圍之請求，為無理
      由，應予駁回。
丙、原告及被告丁○○均陳明願供擔保，聲請宣告假執行及免為假執行，經核原告勝
    訴部分並無不合，爰分別酌定相當之擔保金額宣告之；至原告敗訴部分，其假執
    行之聲請，因訴之駁回而失所附麗，應併予駁回。
丁、據上論結，本件原告之訴為一部有理由，一部無理由，依民事訴訟法第三百八十
    五條第一項前段、第七十九條、第八十五條第二項、第三百九十條第二項、第三
    百九十二條第二項，判決如主文。
中      華      民      國    九十二    年      十      月      八      日
                                  民事第一庭  法      官  陳盈如
右正本係照原本作成
如對本判決上訴，須於判決送達後廿日內向本院提出上訴狀
中      華      民      國    九十二    年      十      月      八      日
                                              法院書記官  高秋芬
附錄：
民事訴訟法第三百九十二條：
法院得宣告非經原告預供擔保，不得為假執行。
法院得依聲請或依職權，宣告被告預供擔保，或將請求標的物提存而免為假執行。
依前項規定預供擔保或提存而免為假執行，應於執行標的物拍定、變賣或物之交付前
為之。
附表壹：
┌──┬────────────┬──────────┬──────┬───────┬─────────────┐
│編號│本          金（新臺幣）│利  息  起  迄  日  │利率（年息）│違約金計算期間│違約金之利率              │
├──┼────────────┼──────────┼──────┼───────┼─────────────┤
│  一│貳佰萬元                │民國九十一年八月二日│百分之五點四│自九十一年九月│逾期在六個月以內者，按上利│
│    │                        │日起至清償日止      │            │三日起至清償日│開利率百分之十，逾期超過六│
│    │                        │                    │            │止            │個月者，按上開利率百分之二│
│    │                        │                    │            │              │十                        │
├──┼────────────┼──────────┼──────┼───────┼─────────────┤
│  二│貳佰萬元                │民國九十一年七月二十│百分之五點四│自九十一年八月│逾期在六個月以內者，按上利│
│    │                        │九日起至清償日止    │            │三十日起至清償│開利率百分之十，逾期超過六│
│    │                        │                    │            │日止          │個月者，按上開利率百分之二│
│    │                        │                    │            │              │十                        │
├──┼────────────┼──────────┼──────┼───────┼─────────────┤
│  三│貳佰伍拾萬元            │民國九十一年七月三十│百分之五點四│自九十一年九月│逾期在六個月以內者，按上利│
│    │                        │一日起至清償日止    │            │一日起至清償日│開利率百分之十，逾期超過六│
│    │                        │                    │            │止            │個月者，按上開利率百分之二│
│    │                        │                    │            │              │十                        │
├──┼────────────┼──────────┼──────┼───────┼─────────────┤
│  四│貳佰伍拾萬元            │民國九十一年七月十八│百分之五點二│自九十一年八月│逾期在六個月以內者，按上利│
│    │                        │日起至清償日止      │七五        │十九日起至清償│開利率百分之十，逾期超過六│
│    │                        │                    │            │日止          │個月者，按上開利率百分之二│
│    │                        │                    │            │              │十                        │
├──┼────────────┼──────────┼──────┼───────┼─────────────┤
│  五│貳佰伍拾萬元            │民國九十一年七月二十│百分之五點二│自九十一年八月│逾期在六個月以內者，按上利│
│    │                        │八日起至清償日止    │七五        │二十九日起至清│開利率百分之十，逾期超過六│
│    │                        │                    │            │償日止        │個月者，按上開利率百分之二│
│    │                        │                    │            │              │十                        │
├──┼────────────┼──────────┼──────┼───────┼─────────────┤
│  六│貳佰萬元                │民國九十一年七月十六│百分之五點二│自九十一年八月│逾期在六個月以內者，按上利│
│    │                        │日起至清償日止      │七五        │十七日起至清償│開利率百分之十，逾期超過六│
│    │                        │                    │            │日止          │個月者，按上開利率百分之二│
│    │                        │                    │            │              │十                        │
├──┼────────────┼──────────┼──────┼───────┼─────────────┤
│  七│壹佰伍拾萬元            │民國九十一年七月十六│百分之五點二│自九十一年八月│逾期在六個月以內者，按上利│
│    │                        │日起至清償日止      │七五        │十七日起至清償│開利率百分之十，逾期超過六│
│    │                        │                    │            │日止          │個月者，按上開利率百分之二│
│    │                        │                    │            │              │十                        │
├──┼────────────┼──────────┼──────┼───────┼─────────────┤
│  八│壹仟柒佰萬元            │民國九十一年七月六日│百分之五    │自九十一年八月│逾期在六個月以內者，按上利│
│    │                        │起至清償日止        │            │七日起至清償日│開利率百分之十，逾期超過六│
│    │                        │                    │            │止            │個月者，按上開利率百分之二│
│    │                        │                    │            │              │十                        │
├──┼────────────┼──────────┼──────┼───────┼─────────────┤
│  九│佰萬元                │民國九十一年八月九日│百分之五    │自九十一年九月│逾期在六個月以內者，按上利│
│    │                        │起至清償日止        │            │十日起至清償日│開利率百分之十，逾期超過六│
│    │                        │                    │            │止            │個月者，按上開利率百分之二│
│    │                        │                    │            │              │十                        │
├──┼────────────┼──────────┼──────┼───────┼─────────────┤
│  十│貳佰貳拾捌萬玖仟陸佰捌拾│民國九十一年七月二十│百分之五點四│自九十一年八月│逾期在六個月以內者，按上利│
│    │陸元                    │五日起至清償日止    │            │二十六日起至清│開利率百分之十，逾期超過六│
│    │                        │                    │            │償日止        │個月者，按上開利率百分之二│
│    │                        │                    │            │              │十                        │
├──┼────────────┼──────────┼──────┼───────┼─────────────┤
│十一│壹佰壹拾壹萬貳仟壹佰陸拾│民國九十一年七月二十│百分之五點四│自九十一年八月│逾期在六個月以內者，按上利│
│    │元                    │九日起至清償日止    │            │三十日起至清償│開利率百分之十，逾期超過六│
│    │                        │                    │            │日止          │個月者，按上開利率百分之二│
│    │                        │                    │            │              │十                        │
└──┴────────────┴──────────┴──────┴───────┴─────────────┘


司法院資訊處製作；財團法人民間司法改革基金會備份。
